【裁判字號】    99,上訴,1423
【裁判日期】    990901
【裁判案由】    妨害自由等
【裁判全文】
臺灣高等法院臺中分院刑事判決        99年度上訴字第1423號
上  訴  人  臺灣彰化地方法院檢察署檢察官
上  訴  人
即  被  告  丙○○
上列上訴人等因被告妨害自由等案件，不服臺灣彰化地方法院九
十九年度訴緝字第三○號中華民國九十九年五月二十四日第一審
判決（起訴案號：臺灣彰化地方法院檢察署九十七年度偵字第六
六○四、七○四○、八二八七、九一四五號），提起上訴，本院
判決如下：
    主  文
原判決撤銷。
丙○○共同犯剝奪他人行動自由罪，累犯，處有期徒刑壹年；又
共同犯恐嚇取財未遂罪，累犯，處有期徒刑壹年；應執行有期徒
刑壹年陸月。
    事  實
一、丙○○前曾於民國（下同）九十四年間，因犯傷害罪，經臺
    灣臺中地方法院判處有期徒刑二月確定，並於九十四年八月
    十六日易科罰金執行完畢。
二、詎丙○○猶不知悛悔改過。其與李俊霖、高光宏（均已另案
    審結）於九十六年十二月十日下午四時三十分許，由高光宏
    出面邀約乙○○至臺中市北屯區「阿春麵店」飲酒，席間丙
    ○○即藉乙○○前與高光宏間之債務未清，本票尚在其手上
    而向乙○○要求償還，乙○○不從，丙○○與李俊霖、高光
    宏即於當晚七時許，共同基於傷害他人身體（傷害部分，業
    經告訴人乙○○於原審撤回告訴，並經原審另為公訴不受理
    之判決確定）及非法剝奪他人行動自由之犯意聯絡，先由李
    俊霖將乙○○強拉進由丙○○所駕駛車牌號碼為Ｘ５－１８
    １７號之自小客車內，徒手毆打乙○○之身體及臉部，並恐
    嚇其車上有槍，迫使其就範，李俊霖與乙○○並一同坐於後
    座，又將乙○○頭部往下壓低，以此等非法方式控制並剝奪
    乙○○之行動自由，隨後，丙○○、高光宏則各坐於正副駕
    駛座，將乙○○載往不知情之吳英仁（即起訴書所載綽號「
    英仁」之成年男子）位於彰化縣秀水鄉○○路３７巷３３弄
    ７號之住處，途中李俊霖復取出手銬，將乙○○之右手扣在
    後座上方的提把上，並將乙○○之左手與其自己之右手銬在
    一起（在此期間，李俊霖又承前普通傷害之犯意，接續徒手
    毆打乙○○之頭部與身體）。嗣在抵達與李俊霖等三人並無
    共同犯罪之犯意聯絡之吳英仁住處之後，李俊霖復又以手銬
    銬住乙○○之雙手，丙○○則以衣物蓋住乙○○頭部，李俊
    霖則又持吳英仁擺放於客廳桌上之玩具槍（未扣案，無法證
    明具有殺傷力），以玩具槍之槍托及鐵椅接續毆打乙○○之
    頭部及身體等處。後至當晚九時許，丙○○又與李俊霖、高
    光宏另起共同意圖為自己不法所有之犯意聯絡，由李俊霖將
    矇蔽乙○○頭部之衣物取下後，推由丙○○向乙○○恐嚇稱
    ：「沒有拿出新臺幣（下同）十萬元，就別想離開這裡」等
    語，高光宏、李俊霖亦分別在旁附和稱：「拿出十萬元，不
    然就不會放你走」、「今天如果不拿錢出來，就不要想活著
    離開」等語，致乙○○心生畏懼。其後乙○○乃先接續撥打
    二、三通電話給其母親徐如玉欲商借十萬元未果，其後又再
    以電話聯絡友人鄒憲忠，鄒憲忠於電話中應允貸款一、二萬
    元後，隨即仍由丙○○、高光宏分坐於正、副駕駛座，李俊
    霖與另名此後亦有共同妨害自由犯意聯絡、真實姓名年籍不
    詳之成年男子，分坐於乙○○兩側，將乙○○之雙手以手銬
    銬住，繼續控制其行動自由，隨後將乙○○強押至友人鄒憲
    忠住處。迄翌日凌晨一時許，乙○○到達鄒憲忠位於臺中縣
    太平市住處後，於尚未取得借款之前，其即利用上廁所之際
    ，自鄒憲忠住處後方之圍牆翻越跳下高約三米多之河床趁機
    脫困。嗣李俊霖、丙○○等人見乙○○業已脫逃，乃逕自開
    車離去，鄒憲忠亦未將款項交付予李俊霖等人，故丙○○、
    高光宏、李俊霖等人乃未能恐嚇取財得逞。總計乙○○遭丙
    ○○、高光宏、李俊霖等人共同剝奪行動自由之時間約達六
    個小時之久。而乙○○跳下河床後原昏迷在地，嗣後逐漸清
    醒，乃徒步行至臺中縣警察局太平分局長龍派出所求救，經
    緊急送醫，並診出受有頭部外傷、頭暈、腦震盪伴有中等時
    間的意識及頭皮撕裂傷、右肩及雙膝多處挫傷等傷害。
三、案經被害人乙○○訴由臺中市警察局移送臺灣彰化地方法院
    檢察署檢察官偵查起訴。
    理  由
壹、程序部分
一、按被告所犯之法條，起訴書中雖應記載，但法條之記載，究
    非起訴之絕對必要條件，若被告觸犯兩罪名，起訴書中已載
    明其犯罪事實而僅記載一個罪名之法條，其他一罪雖未記載
    法條，亦應認為業經起訴。又刑事訴訟法第二百六十四條第
    二項關於起訴書程式之規定，旨在界定起訴之對象，亦即審
    判之客體，苟起訴書所記載之犯罪事實與其他犯罪不致相混
    ，足以表明其起訴之範圍者，即使記載粗略未詳，事實審法
    院亦應依職權加以認定，不得以其內容簡略或記載不詳，而
    謂檢察官起訴書未記載犯罪事實，此有最高法院九十七年度
    臺上字第四九五○號、九十四年度臺上字第六六一○號判決
    意旨可資參照。另刑法第三百四十六條第一項之恐嚇取財罪
    ，係以意圖為自己或第三人不法所有為構成要件之一，縱有
    以恐嚇方法使人交付財物，而並無不法所有之意圖者，或可
    觸犯妨害自由等其他罪名，亦無成立本罪之餘地；又刑法上
    關於財產上之犯罪，所定意圖為自己或第三人不法所有之意
    思條件，即所稱之「不法所有意圖」，固指欠缺適法權源，
    仍圖將財產移入自己實力支配管領下，得為使用、收益或處
    分之情形而言，然該項「不法所有」云者，除係違反法律之
    強制或禁止規定者外；其移入自己實力支配管領之意圖，違
    反公共秩序或善良風俗，以及逾越通常一般之人得以容忍之
    程度者，亦包括在內，最高法院八十二年度臺上字第四八四
    八號、九十四年度臺上字第五一九四號判決亦明揭此旨。經
    查本案起訴書犯罪事實欄一之（三）部分即本案審理之範圍
    ，犯罪事實記載「由丙○○在旁對之恫稱：聯絡家人交出十
    萬元將你贖回等語」，此部分之犯罪事實，起訴書於所犯法
    條欄漏未載明上訴人即被告丙○○（以下簡稱為被告）此部
    分該當何法條之罪名，然此部分徵諸前揭判決意旨，應認業
    經起訴則無疑義，而為法院審理之客體；而此客觀之犯罪事
    實，究係單純恐嚇，抑或基於意圖不法所有而為之，厥為刑
    法第三百零五條恐嚇安全罪與第三百四十六條第一項恐嚇取
    財罪之最大差異，亦經實務見解闡明如上，此部分並經原審
    公訴人於九十八年十月十二日，在原審以九十八年度蒞字第
    六五○七號補充理由書補充被告丙○○、李俊霖、高光宏係
    共同基於恐嚇取財之犯意聯絡，其等所犯罪名為刑法第三百
    四十六條第三項、第一項之恐嚇取財未遂罪（見原審法院九
    十七年度訴字第三二五二號卷第二六七頁反面），公訴人復
    有到庭實行公訴之權，是本院爰以上開補充理由書所載罪名
    為據並資為判斷有無變更起訴法條之問題，先予敘明。
二、又「被告以外之人於偵查中向檢察官所為之陳述，除顯有不
    可信之情況者外，得為證據」，此於刑事訴訟法第一百五十
    九條之一第二項定有明文。本案證人李俊霖、高光宏於偵查
    中經檢察官訊問時以證人身分所為之證詞，業經渠等踐行具
    結義務之後而為證述，而被告在本院審理時，亦未主張或釋
    明上開證人在偵查中向檢察官為證述時，其外部之客觀環境
    或情狀有何「顯有不可信之情況」；則依據刑事訴訟法第一
    百五十九條之一第二項之規定，證人李俊霖、高光宏於偵查
    中以證人身分所為之證詞，均應認定具有證據能力。
貳、實體部分
一、本案被告對其上開犯罪事實，已於原審法院審理時坦白承認
    。嗣在本院審理期間，被告雖先在其所提出之刑事上訴狀辯
    稱：告訴人乙○○有欠伊債務而簽發系爭本票二張等情；繼
    又在本院審理期日辯稱：伊在吳英仁住處並未以衣物蓋住告
    訴人乙○○之頭部，另十萬元是李俊霖及高光宏向告訴人乙
    ○○要的，伊沒有向告訴人乙○○要十萬元等語。惟被告在
    本院審理期日，已經供承告訴人乙○○並未欠伊債務之情；
    足見其先前就此部分所辯，並非事實，不足採信。又被告在
    原審法院審理時，已坦承：「我有用衣服蓋住乙○○頭部」
    、「我確實有跟乙○○說【沒有拿出十萬元，就不可能離開
    這裡】」等語（見原審卷宗第三十頁）。且本案被告確有以
    衣物蓋住乙○○頭部，此情業經同案被告李俊霖於檢察官偵
    訊時，以證人身分具結證述此情明確。再者，被告確實有向
    告訴人乙○○恫稱：「沒有拿出十萬元，就別想離開這裡」
    等語，此情亦經告訴人乙○○於本院另案（九十九年度上訴
    字第一三七號刑案）審理時，以證人身分具結證述此情甚詳
    。被告嗣後在本院審理時改辯上情，亦非可信。此外，本案
    被告之上開犯罪事實，復經證人即告訴人乙○○、證人徐如
    玉、鄒憲忠於原審法院九十七年度訴字第三二五二號刑案審
    理時證述其情甚詳。又本案告訴人乙○○積欠同案被告高光
    宏之本票債務，在案發之前即已清償完畢，此情亦經同案被
    告高光宏於偵、審中證述此情明確，堪認被告等人恐嚇告訴
    人乙○○拿出十萬元，確有共同為自己不法所有之犯意至明
    。本案告訴人乙○○受有頭部外傷、頭暈、腦震盪伴有中等
    時間的意識及頭皮撕裂傷、右肩及雙膝多處挫傷等傷害之事
    實，亦有國軍臺中總醫院附設民眾診療處診斷證明書附卷可
    資佐證（見九十七年度偵字第六六○四偵卷卷一第五七頁）
    。事證明確，本案被告之上開犯行堪以認定。
二、按現行刑法關於正犯、從犯之區別，係以其主觀之犯意及客
    觀之犯行為標準，凡以自己犯罪之意思而參與犯罪，無論其
    所參與者是否係犯罪構成要件之行為，皆為正犯，其以幫助
    他人犯罪之意思而參與犯罪，其所參與者，苟係犯罪構成要
    件之行為，亦為正犯，必以幫助他人犯罪之意思而參與犯罪
    ，其所參與者又為犯罪構成要件以外之行為，始為從犯。故
    共同實施犯罪行為之人，在合同意思範圍以內，各自分擔犯
    罪行為之一部，相互利用他人之行為，以達其犯罪之目的者
    ，即應對於全部所發生之結果，共同負責。且共同正犯之意
    思聯絡，原不以數人間直接發生者為限，即有間接之聯絡者
    ，亦包括在內，而意思聯絡並不限於事前有所謀議，及僅行
    為當時有共同犯意之聯絡者，亦屬之，且其表示之方法，亦
    不以明示通謀為必要，即相互間有默示之合致，亦無不可。
    是核被告所為，係犯刑法第三百零二條第一項之妨害自由罪
    ，及同法第三百四十六條第三項、第一項之恐嚇取財未遂罪
    。按刑法第三百零二條第一項、第三百零四條第一項及第三
    百零五條之罪，均係以人之自由為其保護之法益。而刑法第
    三百零二條第一項之罪所稱之非法方法，已包括強暴、脅迫
    或恐嚇等一切不法手段在內。因之，如以非法方法剝奪他人
    行動自由行為繼續中，再對被害人施加恐嚇，或以恐嚇之手
    段迫使被害人行無義務之事；則其恐嚇之行為，仍屬於非法
    方法剝奪行動自由之部分行為，應僅論以刑法第三百零二條
    第一項之罪，無另成立同法第三百零四條或第三百零五條之
    罪之餘地（最高法院八十九年度臺上字第七八○號判決意旨
    參照）。本案共犯李俊霖於強押乙○○上車時恐嚇其有槍之
    犯行，此部分自不另論罪。又刑法第三百零二條第一項之非
    法剝奪他人行動自由罪，係行為繼續而非狀態繼續，即自剝
    奪被害人之行動自由起至回復其行動自由為止，均在犯罪行
    為繼續進行之中，其於他人實施剝奪他人行動自由犯行中，
    始參與犯罪，亦應成立共犯（最高法院七十四年度臺上字第
    三六○五號、七十九年度臺上字第二二三七號判決意旨足參
    ），是被告等雖然控制告訴人之行動自由長達六小時，然僅
    應論以一妨害自由罪。被告與李俊霖、高光宏就上開妨害自
    由、恐嚇取財未遂等犯行分別有犯意聯絡及行為分擔，均為
    共同正犯。又在其等離開證人吳英仁住處至證人鄒憲忠住處
    之過程中，尚有另名真實姓名年籍不詳之成年男子與李俊霖
    分坐告訴人左右，以控制告訴人之行動自由，該名成年男子
    就此部分與被告及李俊霖、高光宏有共同妨害自由之犯意聯
    絡及行為分擔，亦應與被告及李俊霖、高光宏共同論以妨害
    自由罪之共同正犯。被告所犯上開二罪，犯意各別，罪名有
    異，應予分論併罰。又被告前曾因犯傷害罪，經臺灣臺中地
    方法院於九十四年五月二日判處有期徒刑二月確定，於九十
    四年八月十六日易科罰金執行完畢，此情有臺灣彰化地方法
    院檢察署刑案資料查註紀錄表及本院被告全國前案紀錄表在
    卷可稽。被告在受此有期徒刑之之執行完畢後，於五年內故
    意再犯本案有期徒刑以上之各罪，均為累犯，均應依刑法第
    四十七條第一項之規定加重其刑。又被告所犯之恐嚇取財之
    犯行，其犯罪既尚屬未遂階段，爰依刑法第二十五條第二項
    之規定，按既遂犯之刑度減輕其刑。以上刑罰之加重與減輕
    ，並依刑法第七十一條第一項之規定，先加後減之。
三、又刑法第五十九條之酌量減輕其刑，必須犯罪另有其特殊之
    原因與環境等等，在客觀上足以引起一般同情，認為即予宣
    告法定最低刑期，猶嫌過重者，始有其適用。本案被告上訴
    意旨所稱其次女現因罹患罕見疾病住院接受治療乙情，經核
    與其本案犯罪之原因無關。又被告在原審經通緝到案之後坦
    承犯罪並與告訴人達成和解等情，亦屬其犯罪後之態度之問
    題；尚難因此即認定其犯罪另有其特殊之原因與環境，並在
    客觀上足以引起一般同情。被告以上開情詞，上訴主張所犯
    應可依據刑法第五十九條之規定酌量減輕其刑，此部分辯解
    尚難採取，併此敘明。
、原判決就被告上開所犯予以論罪科刑，固屬有見。惟刑之量
    定，為求個案裁判之妥當性，法律固賦與事實審法院裁量權
    ；但事實審裁量權之行使，為求個案裁判之妥當性，應顧及
    比例原則及平等原則。刑事審判旨在實現刑罰權之分配的正
    義，故法院對有罪被告之科刑，應符合罪刑相當之原則，使
    輕重得宜，罰當其罪，以契合社會之法律感情。而刑法上之
    共同正犯，原應就全部犯罪結果負其責任，雖科刑時應審酌
    刑法第五十七條各款情狀可為輕重之量刑，但判決結果，如
    輕重相差懸殊，亦非持法之平。經查本案被告在原審經通緝
    到案之後，雖就傷害部分以賠償五萬元與告訴人達成和解，
    並經告訴人撤回傷害告訴。惟就被告另犯之妨害自由罪及恐
    嚇取財未遂罪部分，依據本案告訴人及共犯高光宏之指證，
    被告係基於犯罪主導地位。又縱置被告有無主導本案犯罪之
    情於不論，而就本案被告與共犯高光宏、李俊霖等人上開共
    同犯罪之過程觀之，被告參與本案犯罪分工之情節亦未較共
    犯高光宏、李俊霖等人輕微。而本案共犯李俊霖並無累犯應
    加重其刑罰之法定事由。另共犯高光宏雖有累犯應加重其刑
    罰之法定事由，但其嗣後亦與本案告訴人達成民事和解，告
    訴人已表示不願訴究共犯高光宏之刑責，此情有九十九年一
    月四日之和解書一件附於本院九十九年度上訴字第一三七號
    刑案卷宗（第三二頁）可據。惟本案共犯李俊霖就其所犯之
    妨害自由罪及恐嚇取財未遂罪，係均各被判處有期徒刑一年
    ；另本案共犯高光宏就其所犯之妨害自由罪及恐嚇取財未遂
    罪，係分別被判處有期徒刑一年四月及一年二月。此與原審
    於本案就被告所犯上開二罪，係均各判處有期徒刑七月相較
    ，尚有共犯間之量刑輕重失衡之情事。此亦係同屬事實審法
    院之本院所得審酌之事項。是本案被告上訴意旨請求依據刑
    法第五十九條之規定酌量減輕其刑，其上訴雖無理由，但公
    訴人上訴指摘原判決有就共犯間之量刑輕重失衡之不當，其
    上訴則為有理由，應由本院將原判決予以撤銷改判。爰審酌
    被告之品行、其生活狀況、本案共同參與犯罪分工之情節、
    犯罪手段，及其動輒毆打、強行控制告訴人之行動自由，並
    有恐嚇取財之犯行，共同剝奪告訴人行動自由之時間並約達
    六個小時之久，對告訴人之人身自由所致實害非輕，以及被
    告到案之後尚能坦承犯行並表悔意（共犯高光宏於法院審理
    中則否認犯罪），且在原審已與告訴人達成傷害之民事和解
    ，告訴人並具狀撤回傷害之告訴，有原審法院彰化簡易庭調
    解程序筆錄、刑事撤回告訴狀在卷可稽等一切犯罪情狀，分
    別量處如主文第二項所示之刑，並定其應執行刑為有期徒刑
    一年六月。
肆、據上論斷，應依刑事訴訟法第三百六十九條第一項前段、第
    三百六十四條、第二百九十九條第一項前段、刑法第二十八
    條、第三百零二條第一項、第三百四十六條第三項、第一項
    、第四十七條第一項、第二十五條第二項、第五十一條第五
    款、刑法施行法第一條之一，判決如主文。
本案經檢察官甲○○到庭執行職務。
中    華    民    國    99    年    9    月      1    日
            刑事第三庭    審判長法  官  王  增  瑜
                                法  官  吳  進  發
                                法  官  廖  柏  基
以上正本證明與原本無異。
如不服本判決應於收受送達後十日內向本院提出上訴書狀，其未
敘述上訴之理由者，並得於提起上訴後十日內向本院補提理由書（
均須按他造當事人之人數附繕本）「切勿逕送上級法院」。
恐嚇取財未遂罪部分，不得上訴。
                                書記官  曾  煜  智
中    華    民    國    99    年    9    月      1    日
附錄法條：
刑法第三百零二條第一項：
私行拘禁或以其他非法方法，剝奪人之行動自由者，處五年以下
有期徒刑、拘役或三百元以下罰金。
刑法第三百四十六條：
意圖為自己或第三人不法之所有，以恐嚇使人將本人或第三人之
物交付者，處六月以上五年以下有期徒刑，得併科一千元以下罰
金。
以前項方法得財產上不法之利益，或使第三人得之者，亦同。
前二項之未遂犯罰之。

司法院資訊處製作；財團法人民間司法改革基金會備份。
